【裁判字號】    98,上易,171
【裁判日期】    981013
【裁判案由】    遷讓房屋
【裁判全文】
臺灣高等法院臺南分院民事判決         98年度上易字第171號
上  訴  人  乙○○○
                        號
訴訟代理人  丙○○
            汪玉蓮  律師
被上 訴 人  台灣汽車客運股份有限公司
法定代理人  丁○○
訴訟代理人  甲○○
            葉榮棠  律師
上列當事人間遷讓房屋事件，上訴人對於中華民國98年6月19日
臺灣嘉義地方法院第一審判決（97年度訴字第746號）提起上訴
，本院於98年9月29日言詞辯論終結，判決如下：
    主  文
上訴駁回。
第二審訴訟費用由上訴人負擔。
本件原判決所命給付之履行期間為三個月。
    事  實
甲、上訴人方面：
一、聲明：(一)原判決不利於上訴人部分廢棄。(二)上廢棄部分，被
    上訴人在第一審之訴駁回。(三)第一、二審訴訟費用由被上訴
    人負擔。
二、陳述：除與原判決記載相同者，茲予以引用外，補稱略以：
  (一)依原判決所引用之行政院民國（下同）74年 5月18日臺74人
    政肆字第14927號函示：「於72年4月29日事務管理規則修正
    前退休，而於修正後仍續住修正前規則所定『眷屬宿舍』之
    退休人員，或於事務管理規則修正前配住，而於修正後退休
    之人員，其所配住宿舍係修正前規則所定之『眷屬宿舍』者
    ，均准予續住至宿舍處理時為止」，上訴人配偶陳煥文於76
    年間任職於被上訴人公司時死亡，雖與上開函示所稱退休人
    員有異，但依處理原則精神與一般習慣自應比照適用，故上
    訴人於得知應於97年12月1日限期遷讓前皆係合法現住戶，
    自應依規定為房屋遷讓之補償。
  (二)被上訴人以行政院人事行政局91年2月8日函示否決上訴人之
    核發一次補助費之請求，惟被上訴人公司於1998年省虛級化
    後即改由交通部主管，並於2001年完成民營化後，路線服務
    交國光汽車股份有限公司負責，留存之被上訴人公司則負責
    原有房地資產及債務清理任務，因改制民營化之時間係於90
    年間，故上開人事行政局函示即因已改制民營而以不適用國
    有眷舍房地之相關辦法等語，但該函也僅以「似不宜」建議
    式之用詞而已。且被上訴人公司為交通部主管之事業機構，
    自應依交通部之相關函示辦理，是依交通部92年 8月29日交
    總字第0920008884號函內容，被上訴人應支付上訴人第一次
    補助費，並與人事行政局76年9月2日函所指「退休人員經依
    訴訟程序遷讓交還所住宿舍，自不得發給搬遷補助費」之情
    況有別，在第一次補助費請求未釐清前，上訴人就搬遷補助
    費請求權並未喪失，原判決對於是否應核發第一次補助費一
    節並未審究，其不備理由自有不當。
  (三)又上訴人之女兒陳秀英及陳慧蘭皆曾任職於被上訴人公司第
    三運輸處，皆已退休，目前仍居住於系爭房屋；惟公司並未
    對彼二人終止使用借貸關係，而上訴人亦為陳秀英、陳慧蘭
    之眷屬，故上訴人繼續使用系爭房屋，自非屬無權占有。上
    訴人為八十歲老人，且兒子之房屋還在整修，請求酌定履行
    期間以搬遷。
三、證據：援用原審所提之證據方法。
乙、被上訴人方面：
一、聲明：(一)上訴駁回。(二)第二審訴訟費用由上訴人負擔。
二、陳述：除與原判決記載相同者，茲予以引用外，補稱略以：
  (一)上訴人目前所居住之眷舍乃為被上訴人所有，上訴人之配偶
    陳煥文係於60年間（被上訴人成立股份有限公司前，即公路
    局時期）配住於該眷舍，嗣陳煥文於76年8 月27日在職意外
    死亡，根據公路局62年1月5日總62-047-1-9號函示，在職死
    亡或殘廢退休人員其眷屬得繼續居住原配住宿舍，其居住期
    限由各機關自行酌定，但不得超過兩年，上訴人居住期限已
    超過兩年，並無繼續居住於該眷舍之權利。況上訴人配偶陳
    煥文係依公路局營業客車駕駛員管理辦法與技工管理辦法僱
    用及退職之職工，非依公務人員任用法進用，其退休亦非依
    公務人員退休法辦理，依上開函示，職工退職後不得繼續居
    住公家宿舍，故上訴人自無理由要求續住現住宿舍。
  (二)上訴人引用之交通部92年8月29日交總字第0920008884 號函
    示內容，實係上訴人陳情之訴求，依行政院人事行政局於92
    年 9月23日函釋：「案內房地非屬國有，而係該公司所有之
    資產，似乏參照上開方案辦理之依據」，故上訴人請求核發
    補助費並無理由，本件不符合同時履行抗辯權之要件。
  (三)上訴人之三個女兒雖住在系爭宿舍，但與本件無關，亦不符
    合續住之規定，被上訴人已經聲請假執行，可以給與上訴人
    三個月的搬遷時間。
三、證據：除援用原審提出者外，補提臺灣客運股份有限公司第
    三運輸處76年10月13日書函暨附件（遺族聲請撫卹事實表、
    相驗屍體證明書、服務年資證明書、戶籍謄本）乙份。
    理  由
一、被上訴人起訴主張：坐落嘉義市○○段 ○○段21地號土地上
    建物即門牌號碼嘉義市○○街467-22號房屋（下稱系爭房屋
    ），前由被上訴人配住予員工即上訴人乙○○○之夫陳煥文
    ，惟陳煥文死亡多年，對於因其任職關係所獲配住之系爭房
    屋，應依借貸目的已使用完畢，將系爭房地返還與被上訴人
    ，上訴人占有系爭房屋未據任何法律權源，自屬無權占有，
    爰基於所有權人之地位，依民法第七百六十七條第一項之規
    定，請求判命上訴人應將系爭房屋騰空遷讓返還與伊（原審
    為准如被上訴人請求之判決）。
二、上訴人則以：伊之配偶陳煥文生前為公路局員工，因職務關
    係於60年間獲配居住於系爭房屋，伊乃為合法現住戶，被上
    訴人並未依規定核發搬遷補償費，即單方面告知伊應自系爭
    房屋遷出，伊自得依民法第二百六十四條之規定予以拒絕；
    且伊之女兒陳秀英及陳慧蘭亦皆曾任職於被上訴人公司，目
    前雖已退休，惟仍居住於系爭房屋，被上訴人並未對彼二人
    終止使用借貸關係，上訴人為其家屬，自得續住等語，資為
    抗辯。
三、系爭房屋為被上訴人所有，前經配住予其員工即上訴人配偶
    陳煥文居住，嗣陳煥文於76年 8月27日在職期間死亡，上訴
    人則仍居住於系爭房屋等情，有土地登記謄本、宿舍登記資
    料卡、眷舍使用調查表、戶籍謄本、嘉義市地政事務所98年
    2月26日嘉地二字第0980001771 號函附土地複丈成果圖附卷
    為憑（見原審卷第6、9至10、98、171至172頁），且為兩造
    所不爭執，自應信為真實。至於被上訴人主張上訴人無權占
    有系爭房地，應將系爭房地返還與被上訴人等語，則為上訴
    人所否認，並以前開情詞置辯。經查：
  (一)按所有人對於無權占有或侵奪其所有物者，得請求返還之，
    對於妨害其所有權者，得請求除去之，有妨害其所有權之虞
    者，得請求防止之，民法第七百六十七條第一項定有明文。
    又因任職關係獲准配住宿舍，其性質為使用借貸，目的在使
    任職者安心盡其職責，是倘借用人喪失其與所屬機關之任職
    關係，當然應認依借貸之目的，已使用完畢，配住機關自得
    請求返還。故公務員因任職關係配住宿舍，於任職中死亡時
    ，既喪失其與所屬機關之任職關係，依借貸目的應認已使用
    完畢，使用借貸契約因而消滅，此與一般使用借貸契約，借
    用人死亡時，貸與人僅得終止契約之情形尚有不同（最高法
    院91年台上字第1926號判例要旨參照）。
  1.查本件被上訴人之配偶陳煥文前係因任職於被上訴人公司之
    故，而獲准配住於系爭房屋一情，既為上訴人所不否認，則
    依前揭判例要旨，訴外人陳煥文因職務配住系爭房屋而成立
    之借貸契約，嗣於陳煥文於任職中死亡之時，陳煥文與被上
    訴人間之任職關係業已消滅，應認其借貸目的使用完畢，被
    上訴人與陳煥文間就系爭房屋之借貸關係即歸於消滅，無待
    乎另為終止借貸契約之意思表示，則被上訴人請求上訴人應
    返還系爭房地，自非無據。
  2.至於行政院74年5月18日臺74人政肆字第14927號函：「於72
    年 4月29日事務管理規則修正前退休，而於修正後仍續住修
    正前規則所定『眷屬宿舍』之退休人員，或於事務管理規則
    修正前配住，而於修正後退休之人員，其所配住宿舍係修正
    前規則所定之『眷屬宿舍』者，均准予續住至宿舍處理時為
    止」，則係對於退休人員配住宿舍一情所為函釋，惟本件被
    上訴人之配偶陳煥文乃於任職中死亡，自無適用該函釋而認
    兩造就系爭房屋另有使用借貸之合意，則上訴人援引前開函
    釋主張其於訴外人陳煥文死亡後，仍得合法繼續居住於系爭
    房屋，即非有據。況縱認被上訴人曾援引前開函釋，進而准
    上訴人得暫時續住於系爭房屋至處理時為止，雙方就系爭房
    屋另有成立新的使用借貸契約之合意，亦應認該使用借貸期
    限僅至被上訴人宿舍處理時為止，而被上訴人已訂定92 年5
    月 1日為眷舍處理基準日，並即通知所有眷舍住戶配合辦理
    眷舍清理作業及相關搬遷補助事宜，迄於97年7 月31日以台
    汽中五字第9701734 號函知上訴人終止使用借貸關係，並限
    期應於97年12 月1日前完成系爭房屋之遷讓等情，有上開函
    文附卷可憑（見原審卷第146至148頁），復為上訴人所不爭
    執，則兩造間之使用借貸既經終止，上訴人即負有返還系爭
    房屋予被上訴人義務甚明。
  (二)次按因契約互負債務者，於他方當事人未為對待給付前，得
    拒絕自己之給付。但自己有先為給付之義務者，不在此限，
    民法第二百六十四條第一項定有明文。所謂同時履行之抗辯
    ，乃係基於雙務契約而發生，倘雙方之債務，非本於同一之
    雙務契約而發生，縱令雙方債務在事實上有密切之關係，或
    雙方之債務雖因同一之雙務契約而發生，然其一方之給付，
    與他方之給付，並非立於互為對待給付之關係者，均不能發
    生同時履行之抗辯（最高法院五十九年台上字第八五○號判
    例要旨參照）。上訴人固辯稱伊為合法現住戶，被上訴人並
    未依規定核發搬遷補助費，自得主張同時履行抗辯而拒絕搬
    遷云云。惟如前述，被上訴人無論基於原使用借貸契約或新
    使用借貸契約，契約業已消滅或經終止，被上訴人並無占有
    系爭房地之合法權源，應負有返還系爭房地予被上訴人之義
    務；至於上訴人雖一再援引行政機關函釋而認伊有向被上訴
    人請求核發搬遷補助費之權利云云，縱認屬實，惟上開使用
    借貸契約既未曾約定以支付補助費為其返還借用房舍之條件
    ，二者間復無對待給付關係，揆諸上開說明，上訴人自無主
    張同時履行抗辯權而拒絕返還系爭房地之餘地。
  (三)又上訴人另以伊女兒陳秀英及陳慧蘭亦曾任職於被上訴人公
    司第三運輸處，雖已退休，目前仍居住於系爭房屋，惟被上
    訴人並未對彼二人終止使用借貸關係，而伊為陳秀英、陳慧
    蘭之眷屬，故得繼續使用系爭房屋云云；惟按受僱人、學徒
    或其其他基於其他類似之關係，受他人之指示而對於物有管
    領之力者，僅該他人為占有人；民法第九百四十二條定有明
    文。所謂其他類似之關係，例如家長與家屬者是。查本件上
    訴人所指之二個女兒雖曾服務於被上訴人公司，目前且居住
    於系爭房屋內，惟系爭房屋並非因該陳秀英等二人任職於被
    上訴人公司之職務關係而配住者，為兩造所不爭，而該二人
    雖已成年，惟並未結婚，上訴人與該二人為家長家屬關係，
    此亦有上訴人所提出之戶籍謄本影本在卷足憑，且為其所是
    認，則彼等顯係基於共同生活關係，隨同居住於系爭宿舍內
    ，應屬占有輔助人。依民法第九百四十二條規定，僅占有系
    爭宿舍之上訴人為占有人。是被上訴人僅以上訴人為被告請
    求遷讓系爭房屋，自無不合。被上訴人就此所辯，自不足採
    。
四、綜上所述，被上訴人為系爭房地所有權人，上訴人原雖基於
    其配偶陳煥文或自己與被上訴人成立使用借貸契約而得使用
    系爭房地，然該使用借貸契約業已消滅或經終止，上訴人占
    有系爭房地即無正當權源。從而，被上訴人依民法第七百六
    十七條規定，請求上訴人應將系爭房屋遷讓、返還被上訴人
    ，於法有據，應予准許。原審為被上訴人勝訴之判決，並依
    兩造之聲請，分別酌定相當擔保金額為准、免假執行之宣告
    ，經核並無違誤；上訴意旨指摘原判決不當，求予廢棄改判
    ，為無理由。
五、再按判決所命之給付，其性質非長期間不能履行，或斟酌被
    告之境況，兼顧原告之利益，法院得於判決內定相當之履行
    期間或命分期給付。經原告同意者亦同。為民事訴訟法第三
    百九十六條第一項所明定。查上訴人主張伊年歲已大，因兒
    子房屋尚在整修，一時搬遷不易，請求酌定一定之履行期間
    一情，經本院徵得被上訴人同意願給予三個月之時間資以搬
    遷，爰定本件判決之履行期間為三個月。
六、據上論結，本件上訴為無理由，依民事訴訟法第四百四十九
    條第一項、第七十八條、第三百九十六條第一項，判決如主
    文。
中    華    民    國    98    年    10    月    13    日
                     民事第二庭  審判長法  官    陳光秀
                                       法  官    曾平杉
                                       法  官    李文賢
上為正本係照原本作成。
不得上訴。
中    華    民    國    98    年    10    月    14    日
                                       書記官    謝淑玉


司法院資訊處製作；財團法人民間司法改革基金會備份。
